臺灣嘉義地方法院民事判決
109年度訴字第505號
原      告  兆豐國際商業銀行股份有限公司

法定代理人  張兆順  
訴訟代理人  陳信文  
被      告  王崇安  

訴訟代理人  劉俊霙律師
被      告  李奐伶  
訴訟代理人  陳澤嘉律師
            梁家昊律師
複  代理人  林子恒律師
上列當事人間請求塗銷所有權移轉登記等事件，本院於民國110
年1 月26日言詞辯論終結，判決如下：
    主  文
一、被告王崇安、李奐伶間就附表所示土地，於民國108年8月21
    日所為買賣之債權行為及同年9月10日所為所有權移轉登記
    之物權行為，應予撤銷。
二、被告李奐伶應將前項土地，於民國108年9月10日所為以買賣
    為原因之所有權移轉登記予以塗銷，並回復登記為被告王崇
    安所有。
三、訴訟費用由被告王崇安、李奐伶共同負擔。
    事實及理由
一、原告方面：
㈠、原告為訴外人何昌憲之債權人，此有臺灣臺北地方法院民國8
    6年4月17日北院瑞85民執正15303字第12229號債權憑證為證
    ，且迄未清償。嗣臺灣桃園地方法院以104年度司執字第530
    51號何昌憲房屋強制執行事件作成分配表，原告遂代位何昌
    憲對被告王崇安提起確認參與分配之抵押債權不存在，併提
    起分配表異議之訴，經該院以105年度訴字第2242號判決原
    告勝訴，該判決認定何昌憲於100年6月10日匯款新臺幣（下
    同）1,001萬元至被告王崇安第一銀行帳戶，係用以清償其
    於99年11月5日向被告王崇安之借款500萬元及最高限額抵押
    權擔保之債權，因清償500萬元後，尚餘501萬元係屬被告王
    崇安無法律上原因收受之不當得利，故何昌憲對被告王崇安
    有501萬元不當得利債權（下稱系爭不當得利）；原告因而
    又代位何昌憲請求被告王崇安返還上開不當得利債權，該請
    求業經鈞院107年度訴字第451號、臺灣高等法院臺南分院10
    8年度上字第196號判決原告勝訴（下稱另案訴訟），然被告
    王崇安原擔任源太興業股份有限公司及瑞太科技股份有限公
    司之負責人，竟於另案訴訟一審審理期間更換負責人為李奐
    伶，並將其所有坐落嘉義縣○○鄉○○○00000地號、598地號、5
    96地號、221地號土地（下合稱系爭土地），於108年9月10
    日均以買賣為原因，辦理移轉登記至被告李奐伶名下，被告
    王崇安於另案訴訟二審審理期間，經法院詢問時已明確表示
    至多僅能拿出300萬元，無力負擔原告請求，足見斯時王崇
    安並無實際取得買賣價款，且依被告王崇安、李奐伶更換負
    責人、移轉數筆不動產之異常舉措觀之，可推知被告王崇安
    、李奐伶恐係預為隱匿財產，致原告日後縱勝訴亦不能強制
    執行或甚難執行，被告王崇安、李奐伶就系爭土地之買賣行
    為及所有權移轉登記行為足認均係通謀虛偽意思表示而無效
    ，則系爭土地尚屬被告王崇安所有，原告自得依民法第242
    條規定，代位何昌憲請求確認被告王崇安、李奐伶就系爭土
    地之買賣行為不存在，並應塗銷以買賣為原因所為之所有權
    移轉登記。
㈡、又縱認被告王崇安、李奐伶之買賣行為及所有權移轉行為均
    非通謀虛偽意思表示，然被告王崇安明知對原告負有返還不
    當得利之債務應償還，竟將系爭土地出賣被告李奐伶，而被
    告李奐伶為何昌憲之妻又與被告王崇安前擔任負責人之瑞太
    科技公司與源太公司均同住臺南，且又短期內接手被告王崇
    安之多宗不動產，被告間顯然熟識，再參諸被告王崇安之訴
    訟代理人於另案訴訟一審審理期間，曾於庭訊時表示被告李
    奐伶確實明知被告王崇安因系爭不當得利涉訟且可能遭強制
    執行情事，且在另案訴訟審理期間若欲聲請原告之直接債務
    人何昌憲出庭作證，均須透過被告李奐伶，足見被告李奐伶
    對被告王崇安訴訟案情掌握甚詳，且於該訴訟審理期間接任
    被告王崇安原擔任負責人之企業、與何昌憲離婚、再受讓系
    爭土地等悖於常理之舉措觀之，被告李奐伶顯然明知另案訴
    訟不利被告王崇安，且必使被告王崇安陷於無資力之情形，
    竟仍毫不避諱買受系爭土地，致原告無從就系爭土地取償，
    原告自得依民法第244條第2項、第4項規定，請求撤銷被告
    間就系爭土地之買賣行為，被告李奐伶並應將系爭土地以買
    賣為原因所為之所有權移轉登記塗銷。
㈢、被告李奐伶雖辯稱其係以總價560萬元向被告王崇安買受系爭
    土地，並分別匯款至被告王崇安帳戶內，非通謀虛偽意思表
    示云云。然系爭土地之2份買賣契約書均係於108年8月21簽
    立，且皆於同年9月10日辦理變更登記完畢，而被告李奐伶
    於簽約當日僅有一筆50萬元之收付金流，另一筆50萬元遲至
    108年8月29日始匯付，尾款230萬元亦先後於108年9月10日
    、109年1月7日始付清，與契約約款之給付時程全然不符，
    況被告王崇安、李奐伶間之資金往來原因多端，無從認定被
    告李奐伶之匯款係系爭土地買賣價款之給付，況被告王崇安
    、李奐伶曾在臺灣桃園地方法院105年度訴字第2242號分配
    表異議之訴中，經該院判決認定被告王崇安、李奐伶係以資
    金回流方式製造虛偽金流，則被告王崇安、李奐伶在本件訴
    訟中極可能亦將前2筆之買賣價款回流再付，甚至全數再回
    流至被告李奐伶處，否則被告王崇安儘可以將其所得價金償
    付原告請求，何需纏訟爭執至此。依最高法院99年台上字第
    1633號判決意旨，應由被告王崇安、李奐伶就其等間之買賣
    契約與價金金流之事實舉證以實其說。
㈣、被告王崇安、李奐伶雖辯稱被告王崇安名下尚有約90萬元薪
    資所得及坐落桃園市平鎮區上海路市值600萬元之不動產，
    非無資力狀態云云。然計至109年10月31日止，被告王崇安
    應付予何昌憲之不當得利本金及利息共7,416,712元；而原
    告對何昌憲之債權計至分配基準日105年4月21日止，債權已
    逾3,500萬元（鈞院107年度訴字第451號判決理由不爭執事
    項參照）。被告王崇安名下僅存桃園市平鎮區上海路房屋1
    筆，無利息所得，依此可推知被告王崇安存款金額甚少，致
    無利息列帳，而被告王崇安所有坐落桃園市平鎮區上海路之
    房地，參考與該房地同一社區、坪數、格局之不動產在109
    年7月成交金額僅448萬元，於扣除上開房屋之抵押權債權後
    ，實際變價淨所得應低於200萬元，遠不足清償積欠原告之
    金額，故被告王崇安移轉系爭土地予被告李奐伶之舉，致被
    告王崇安陷於無資力狀態，殆無疑義。
㈤、先位聲明：一、確認被告王崇安、李奐伶就系爭土地，於108
    年8月21日所為之買賣債權行為及108年9月10日所為之所有
    權移轉登記物權行為均不存在；二、被告李奐伶應將系爭不
    動產於108年9月10日以買賣為登記原因之所有權移轉登記予
    以塗銷，並回復登記為被告王崇安所有。
㈥、備位聲明：一、被告王崇安、李奐伶間就系爭土地，於108年
    8月21日所為之買賣債權行為及108年9月10日所為之所有權
    移轉登記物權行為，應予撤銷；二、被告李奐伶應將系爭土
    地，於108年9月10日所為以買賣為登記原因之所有權移轉登
    記予以塗銷，並回復登記為被告王崇安所有。
二、李奐伶則以：
㈠、被告李奐伶於108年8月21日與被告王崇安以總價560萬元達成
    系爭土地買賣合意，該等買賣價額與最近土地成交價額相當
    ，被告李奐伶並於108年8月21日、同年月29日、同年9月19
    日、109年1月7日分別匯款50萬元、50萬元、230萬元、230
    萬元至被告王崇安帳戶內，是被告王崇安、李奐伶間非虛偽
    意思表示，原告主張被告王崇安、李奐伶對系爭土地之買賣
    行為係虛偽意思表示，應由原告為此負舉證責任，既原告無
    法舉證證明，則原告主張系爭土地之買賣行為及所有權移轉
    登記行為均不存在，尚非有據。
㈡、原告備位主張被告王崇安有詐害債權之行為，依民法第244條
    規定行使撤銷權云云。然依被告王崇安之107年、108年所得
    資料所示，其每年尚有88萬餘元之薪資，及坐落桃園市平鎮
    區之房地，被告王崇安經濟資力尚豐，並非陷於無資力之人
    ，原告應先就被告王崇安所有資產予以實際執行後，其債權
    確實未獲得滿足，始有提起本件訴訟之利益，是原告既未舉
    證證明被告王崇安移轉系爭土地有妨害其償還系爭不當得利
    之償債能力，難認被告王崇安、李奐伶移轉系爭土地所有權
    之行為有害及原告債權。況縱認被告王崇安、李奐伶移轉系
    爭土地所有權之行為有影響被告王崇安之償債能力，然原告
    亦應舉證證明被告王崇安與李奐伶於移轉系爭不動產時明知
    有害及原告債權之事實，尚難僅憑被告李奐伶設籍臺南市與
    被告王崇安前擔任負責人之公司相同，即跳躍式認被告間有
    地緣關係，並相互熟悉，故意為非真意之表示，又原告雖另
    主張被告王崇安之訴訟代理人於另案訴訟審理期間陳述之內
    容，認被告李奐伶明知被告王崇安因系爭不當得利涉訟且遭
    強制執行，然此非被告李奐伶親自自承，實難據以推斷被告
    李奐伶知悉另案訴訟，原告復未提出其他證據證明被告王崇
    安、李奐伶對妨害原告債權之事實有明知，則原告備位請求
    洵屬無據。並聲明：原告之訴駁回。
四、被告王崇安則以：
㈠、被告王崇安否認與被告李奐伶間買賣系爭土地係通謀虛偽之
    意思表示，依最高法院97年度台上字第543號民事判決意旨
    ，應由原告負舉證之責，然原告僅泛稱被告王崇安在另案訴
    訟中無法與其達成和解，即謂被告王崇安未實際取得買賣價
    款，並未對被告王崇安、李奐伶間係通謀虛偽意思表示之事
    實提出具體證據證明，自不足採信。
㈡、又原告主張依民法第244條第2項、第4項規定撤銷被告王崇安
    、李奐伶間買賣系爭土地之所有權移轉登記部分，因被告王
    崇安名下尚有坐落桃園市平鎮區上海路之房地，市價約600
    餘萬元，該房地並遭原告聲請假扣押在案，故縱被告將系爭
    土地出售被告李奐伶，亦難據認被告王崇安、李奐伶之買賣
    行為會導致害及原告債權之結果，是依最高法院67年台上字
    第1564號、95年度台上字第535號判決意旨，可知原告無權
    請求撤銷被告王崇安、李奐伶間就系爭土地之買賣契約及撤
    銷所有權移轉登記。並聲明：原告之訴駁回。
五、本院得心證之理由：
㈠、原告為訴外人何昌憲之債權人。臺灣桃園地方法院前以104年
    度司執字第53051號何昌憲房屋強制執行事件作成分配表，
    原告代位何昌憲對被告王崇安提起所受分配之抵押債權不存
    在，併提起分配表異議之訴，經臺灣桃園地方法院以105年
    度訴字第2242號判決原告勝訴。嗣原告又代位何昌憲請求被
    告王崇安返還501萬元之不當得利債權，經本院以107年度訴
    字第451號、臺灣高等法院臺南分院108年度上字第196號判
    決原告勝訴。又被告王崇安原擔任源太興業股份有限公司及
    瑞太科技股份有限公司之負責人，於另案訴訟一審審理期間
    更換負責人為李奐伶，被告王崇安並將所有坐落嘉義縣○○鄉
    ○○○00000地號、598地號、596地號、221地號土地，於108年
    9月10日均以買賣為原因，辦理所有權移轉登記至被告李奐
    伶名下。原告另向臺灣桃園地方法院民事執行處聲請假扣押
    查封被告王崇安所有門牌號碼為桃園市○鎮區○○路000號13樓
    之房地，經該院民事執行處以108年度司執全字第243號查封
    在案等情，業經原告提出臺北地方法院北院瑞85民執正1530
    3字第12229號債權憑證、繼續執行紀錄表（見臺灣桃園地方
    法院109年度訴字第1192號卷第22-26頁）、系爭土地登記第
    二類謄本、地籍異動索引、土地登記第一類謄本（見臺灣桃
    園地方法院109年度訴字第1192號卷第28-68頁、第94-104頁
    ），及被告王崇安提出之臺灣桃園地方法院民事執行處108
    年度司執全字第243號108年9月20日查封登記函（見本院卷
    第97-101頁）等件為憑，兩造對此亦不爭執，則此部分事實
    堪信為真實。
㈡、按第三人主張表意人與相對人通謀而為虛偽意思表示者，該
    第三人應就其所主張有利於己之此項積極事實負舉證之責。
    又民事訴訟如係由原告主張權利者，應先由原告負舉證之責
    ，若原告先不能舉證，以證實自己主張之事實為真實，則被
    告就其抗辯之事實即令不能舉證，或其所舉證據尚有疵累，
    亦應駁回原告之請求。（最高法院100年度台上字第415號判
    決意旨參照）經查，被告王崇安於108年8月21日將附表編號
    1、2、4號等三筆土地，以總價280萬元出售予被告李奐伶；
    同日另將附表編號3土地以總價280萬元出售予被告李奐伶，
    合計560萬元之買賣價金，被告李奐伶先後於108年8月21日
    、同年月29日、同年9月19日及109年1月7日分別匯款50萬元
    、50萬元、230萬元、230萬元至被告王崇安之帳戶內，買賣
    價金全數給付完畢等情，業據被告李奐伶提出不動產買賣契
    約書、付款明細表（見本院卷第207-224頁）及匯款申請書
    影本（見本院卷第227-230頁）為證。觀其買賣契約記載完
    整，支付買賣價金之金流明確，整個買賣流程並無顯著不合
    情理之處，足認被告王崇安與李奐伶間就系爭土地（即附表
    所示土地）間之買賣行為，並無虛偽造假之情事。縱使原告
    所舉其等價金交付之時間有若干不合情理之處，而認被告李
    奐伶上開舉證尚有疵累，惟在原告就其主張被告二人間有通
    謀虛偽意思表示之情事而有進一步舉證之情形下，依前開判
    決意旨，尚難認原告就此事實已盡舉證之責。
㈢、原告雖主張被告王崇安於另案訴訟二審審理期間，經法院詢
    問時已明確表示至多僅能拿出300萬元，無力負擔原告請求
    ，足見斯時王崇安並無實際取得系爭土地買賣價款云云。然
    查，被告王崇安收取被告李奐伶上開560萬元系爭土地之買
    賣價金後，如何調度運用該筆價金，屬其自由處分財產之範
    疇，尚難因其表示僅能提出300萬元返還不當得利，即可推
    論被告王崇安未取得系爭土地之買賣價金，而謂被告王崇安
    、李奐伶間之買賣行為有通謀虛偽意思表示存在。
㈣、次按，在贈與或買賣契約，亦不能僅因契約當事人間有特殊
    親誼關係或價金之交付不實，即謂該贈與或買賣係通謀虛偽
    成立。原審謂上訴人未能舉證證明，僅以系爭買賣或贈與契
    約與常情不合為由，主張各該契約係出於通謀虛偽意思表示
    ，為無可取，因而為上訴人敗訴之判決，泃無違誤。（最高
    法院86年度台上字第3865號判決意旨參照）原告另主張被告
    王崇安原擔任負責人之源太興業股份有限公司及瑞太科技股
    份有限公司，其主營業所均設於台南市，而被告李奐伶之住
    所同設於台南市；另案訴訟審理期間，被告王崇安經營之上
    開二家公司之負責人又變更為被告李奐伶，足見兩人關係非
    淺，系爭土地之買賣行為應為該二人通謀虛偽而為云云。經
    查，原告上開主張縱屬真正，亦僅能證明被告王崇安與李奐
    伶二人之生活範圍均與台南市有所連結；另曾就被告王崇安
    經營之二家公司經營權之變動，有一定程度之關係而已，揆
    諸上開判決意旨，尚難因被告二人間有此特殊情誼，即推論
    被告二人所為買賣行為係通謀虛偽而為之。
㈤、再按債權人依民法第244條第1項或第2項規定，提起撤銷債務
    人詐害行為之訴，必須有保全之必要，始得為之。苟債務人
    就其無償行為或有償行為所處分之財產外，尚有其他財產足
    以清償其對於債權人之債務，自無仍許債權人依上開規定行
    使撤銷權之餘地。（最高法院98年度台上字第112號判決意
    旨參照）又債務人所為之無償行為，有害及債權者，債權人
    得聲請法院撤銷之。民法第244條第1項定有明文。是否有害
    及債權，以債務人行為時定之。故有害於債權之事實，須於
    行為時存在，苟債務人於行為時有其他足以清償債務之財產
    ，縱日後其財產減少，仍不構成詐害行為，債權人尚不得依
    上開法條規定請求法院撤銷其行為。（最高法院103年度台
    上字第939號判決意旨參照）反面而言，如債務人處分之系
    爭財產外，雖仍有其他財產，但該其他財產並不足以清償所
    負債務者，則債權人對於債務人所為之處分行為，即得行使
    撤銷權。
㈥、經查，被告王崇安依另案訴訟判決確定之結果，應返還訴外
    人何昌憲不當得利501萬元及自100年6月10日起至清償日止
    按年息百分之五計算之利息，並由原告代為受領。此有本院
    107年度訴字第451號及臺灣高等法院臺南分院108年度上字
    第196號民事判決書附卷可稽。計至目前為止，被告應給付
    予原告之不當得利之本金及利息合計約為7百餘萬元。再依
    被告王崇安全國財產稅總歸戶財產查詢清單及107、108年度
    綜合所得稅各類所得資料清單（見本院卷第133-139頁）所
    載，被告王崇安名下僅存桃園市平鎮區上海路房地1棟，無
    利息所得，依此可推知被告王崇安存款金額甚少，致無利息
    列帳，而被告王崇安所有坐落桃園市平鎮區上海路之房地，
    先前曾設定抵押權項臺灣中小企業銀行台南分行借款，至今
    尚積欠本金2,581,450元及自109年10月26日起算之利息、違
    約金及訴訟費用等情，有該行109年10月26日109台南字第71
    01090097號函（見本院卷第123頁）在卷足憑。再參考與該
    房地同一社區、坪數、格局之不動產在109年7月成交金額僅
    448萬元，亦有內政部不動產交易實際登錄查詢系統登載資
    料（見本院卷第141-145頁）可資佐證。在扣除上開房屋之
    抵押權債權後，實際變價淨所得應低於200萬元，遠不足清
    償積欠原告之金額，故被告王崇安移轉系爭土地予被告李奐
    伶之行為，致被告王崇安陷於無資力狀態，足堪認定。被告
    李奐伶雖抗辯稱王崇安每年尚有80餘萬元之所得，有資力清
    償債務云云。惟按被告王崇安固有約80餘萬元之年所得，但
    扣除其生活支出之外，所得支配用以清償債務之金額有限，
    資力顯有不足，被告李奐伶此部分之抗辯並不足採。
㈦、再查，被告李奐伶為訴外人何昌憲之妻，又接續被告王崇安
    擔任王崇安原本擔任負責人之企業，有如前述，可見被告二
    人間顯然熟識。再參諸被告王崇安之訴訟代理人於另案訴訟
    一審審理期間，曾於庭訊時表示被告李奐伶確實明知被告王
    崇安因系爭不當得利涉訟且可能遭強制執行情事，且在另案
    訴訟審理期間若欲聲請原告之直接債務人何昌憲出庭作證，
    均須透過被告李奐伶，足見被告李奐伶對被告王崇安訴訟案
    情掌握甚詳，且於該訴訟審理期間接任被告王崇安原擔任負
    責人之企業、與何昌憲離婚、再受讓系爭土地等悖於常理之
    舉措觀之，被告李奐伶顯然明知另案訴訟不利被告王崇安，
    且必使被告王崇安陷於無資力之情形，竟仍毫不避諱買受系
    爭土地，致原告無從就系爭土地取償，核與民法第244條第2
    項之詐害行為要件相符。故原告行使撤銷權，撤銷被告二人
    間就系爭土地之買賣行為，即屬可採。
㈧、綜上所述，原告代位訴外人何昌憲，起訴主張被告王崇安與
    李奐伶二人就系爭土地所為買賣行為，為通謀虛偽意思表示
    ，依法為無效，先位聲明：請求⑴確認被告王崇安、李奐伶
    就系爭土地，於108年8月21日所為之買賣債權行為及108年9
    月10日所為之所有權移轉登記物權行為均不存在；②被告李
    奐伶應將系爭不動產於108年9月10日以買賣為登記原因之所
    有權移轉登記予以塗銷，並回復登記為被告王崇安所有，均
    無理由，應予駁回。備位聲明：請求判決①被告王崇安、李
    奐伶間就系爭土地，於108年8月21日所為之買賣債權行為及
    108年9月10日所為之所有權移轉登記物權行為，應予撤銷；
    ②被告李奐伶應將系爭土地，於108年9月10日所為以買賣為
    登記原因之所有權移轉登記予以塗銷，並回復登記為被告王
    崇安所有，於法有據，應予准許。
㈨、因本案事證已臻明確，兩造其餘主張陳述及所提之證據，均
    毋庸再予審酌，附此敘明。
㈩、訴訟費用負擔之依據：民事訴訟法第78條、第85條第1項前段
    。　　　
中　　華　　民　　國　　110 　年　　2 　　月　　26　　日
                       民事第一庭法　官  曾文欣
以上正本係照原本作成。
如對本判決上訴須於判決送達後20日內向本院提出上訴狀（須按
對造人數提出繕本）。
如委任律師提起上訴者，應一併繳納上訴審裁判費。
中　　華　　民　　國　　110 　年　　2 　　月　　26　　日
                                 書記官　陳慶昀  
附表： 
編號 土地坐落                                       面積       (平方公尺)  權利範圍               1  嘉義縣○○鄉○○○段00000地號                1,080                   全部                   2  嘉義縣○○鄉○○○段000地號                    1,665                   全部                   3  嘉義縣○○鄉○○○段000地號                      1,888                   全部                   4  嘉義縣○○鄉○○○段000地號                      838                     全部